【裁判字號】    99,台上,5377
【裁判日期】    990826
【裁判案由】    常業詐欺
【裁判全文】
最高法院刑事判決            九十九年度台上字第五三七七號
上  訴  人  甲○○
選任辯護人  張家豪律師
上  訴  人  乙○○
選任辯護人  余淑杏律師
            羅詩蘋律師
            莊佳樺律師
上  訴  人  丁○○
選任辯護人  唐月妙律師
上  訴  人  丙○○
上列上訴人等因常業詐欺案件，不服台灣高等法院中華民國九十
九年二月二十五日第二審判決（九十八年度上訴字第二九五三號
，起訴案號：台灣台北地方法院檢察署九十五年度偵字第三二０
０、四五一０、六八三二號），提起上訴，本院判決如下：
    主  文
原判決關於甲○○、乙○○、丙○○、丁○○部分均撤銷，發回
台灣高等法院。
    理  由
本件原判決認定上訴人甲○○、乙○○、丙○○、丁○○（下稱
甲○○等四人）分別有原判決事實欄所記載之犯罪事實，因而撤
銷第一審關於甲○○等四人部分之科刑判決，改判仍依民國九十
五年七月一日修正施行前刑法第五十六條之連續犯、第五十五條
之牽連犯規定，從一重分別論處甲○○等四人共同以犯詐欺取財
罪為常業各罪刑，並諭知相關之從刑，固非無見。
惟查：(一)銀行法於九十三年二月四日修正公布，增訂第一百二十
五條之三規定「意圖為自己或第三人不法之所有，以詐術使銀行
將銀行或第三人之財物交付，或以不正方法將虛偽資料或不正指
令輸入銀行電腦或其相關設備，製作財產權之得喪、變更紀錄而
取得他人財產，其犯罪所得達新台幣一億元以上者，處三年以上
十年以下有期徒刑，得併科新台幣一千萬元以上二億元以下罰金
。以前項方法得財產上不法之利益或使第三人得之者，亦同。前
二項之未遂犯罰之。」係刑法第三百三十九條之詐欺取財（得利
）罪、第三百三十九條之三之非法以電腦製作不實財產權得喪紀
錄取財（得利）罪、修正前刑法第三百四十條之常業詐欺取財（
得利）等罪之特別規定，應予優先適用。又銀行法第一百二十五
條之三之罪，其立法目的在嚴懲對銀行施詐且犯罪所得龐大之重
大詐欺行為，以維持金融秩序。而詐欺取財（得利）、非法以電
腦製作不實財產權得喪紀錄取財（得利）、常業詐欺取財（得利
）等罪，並未以所得財物（利益）之金額或價值多寡，為其犯罪
構成要件。其於連續對銀行所為之詐欺行為，所得財物或財產上
不法之利益之總額，達新台幣（下同）一億元以上，而應依修正
前刑法第五十六條之規定，論以連續犯詐欺取財（得利）罪，或
論以常業詐欺取財（得利）罪者，因刑罰權單一，對金融秩序所
生危害，與以一詐欺行為取得者，並無二致，自應依銀行法第一
百二十五條之三之罪處斷，始符立法本旨（本院四十三年台上字
第六０九號判例參照）。本件原判決認定甲○○等四人與沈憲佐
（經原審判處罪刑確定）共同基於以犯詐欺取財罪為常業之概括
犯意聯絡，自九十三年一月間起，迄九十四年十一月間止，連續
對原判決附表（下稱附表）一至五所示之銀行，以鴻康貿易股份
有限公司（下稱鴻康公司）、羅楊企業股份有限公司（下稱羅楊
公司）之不實應收帳款，辦理融資貸款等方式，總計詐得二億四
千九百四十二萬七千零十六元（丁○○參與附表一編號一至一０
、一三至一五、附表二編號三至一三部分，合計詐得金額已逾一
億元），並以之為常業等情（見原判決第三至一一頁、第四四至
五五頁）。如果屬實，甲○○等四人連續向銀行詐取財物之最終
犯罪時間，已在銀行法第一百二十五條之三增訂施行之後，應有
上開規定之適用（本院十九年非字第一五六號判例參照）。原判
決說明：適用修正前刑法第五十六條關於連續犯規定之結果，應
認銀行法第一百二十五條之三第一項所定「犯罪所得達新台幣一
億元以上者」，係指行為人對銀行所為數詐欺行為，每次詐欺所
得均達一億元以上，或至少一次達一億元以上。則連續對銀行所
為數詐欺行為，各次所得財物金額均未達一億元以上，縱其所得
財物金額之總額已達一億元以上，仍不成立該罪，而應論以連續
詐欺取財罪等語（見原判決第三七至三九頁），遽認甲○○等四
人此部分犯行，均應成立修正前刑法第三百四十條之常業詐欺取
財罪（見原判決第三四頁），揆之上述說明，難謂無判決適用法
則不當之違法。(二)審理事實之法院，對於被告有利及不利之證據
，應一律注意，詳為調查，綜合全案證據資料，本於經驗法則以
定其取捨，並將取捨證據及得心證之理由，於判決內詳為說明。
故證據雖已調查，而尚有其他部分並未調查，仍難遽為被告有利
或不利之認定。另證據之證明力，由法院本於確信自由判斷，但
不得違背經驗法則及論理法則，刑事訴訟法第一百五十五條第一
項定有明文。所謂經驗法則，係指吾人基於日常生活經驗所得之
定則，並非個人主觀上之推測。查(1)本件甲○○已於第一審抗辯
，附表二編號六、附表三編號四所示採購契約，係屬真正等語（
見第一審卷五第一六三頁）；乙○○則於原審具狀抗辯，附表二
編號六、附表三編號一二所示採購契約，並非偽造等情，並檢附
國家安全局（下稱國安局）收受保固金所出具統一收據影本二紙
為證（見原審卷第二九四頁）。原判決固說明證人即國安局政風
處人員李雨蒼於第一審證述，附表一至四所示之採購契約，均屬
偽造等情；又卷附上開三份採購契約內容，與國安局九十五年三
月七日（095）潔全字第0004920號函所附鴻康公司、羅楊公司九
十二年至九十四年得標工程清單所列採購契約之契約金額，差距
甚大，所指履約期限，亦有不同等語，因而不採甲○○、乙○○
所辯上情（見原判決第一九頁）。然卷附上開國安局函暨所附得
標、採購清單（見九十五年度偵字第三二００號卷二第七二至七
四頁），已明鴻康公司、羅楊公司確實有得標承包國安局辦理
之多件工程（附表二編號六、附表三編號四、一二所示工程，係
由鴻康公司得標承包）。而李雨蒼於第一審係證述：附表一至四
所示工程，國安局都不是跟鴻康公司、羅楊公司簽約，各該採購
契約均屬偽造等情（見第一審卷六第五八頁），與上開國安局函
內容即有不合，並非必然正確可採。再卷附附表二編號六、附表
三編號四、一二所示採購契約（見九十五年度偵字第三二００號
卷四第四九至七八頁、第一六七至一七四頁、第二五四至二七八
頁），似未記載工程履約期限，無由據以比對與上開國安局函所
載工程履約期限，有無不同。則附表二編號六、附表三編號四、
一二所示採購契約是否真正？有無偽造或變造情形？仍有疑問存
在。原審未能探究明白，遽認附表二編號六、附表三編號四、一
二所示採購契約，均屬偽造，而為甲○○等四人不利之認定，難
認適法。(2)乙○○於第一審供述：（附表一至五所示）採購契約
不是使用偽造之（機關或首長）公印加蓋（見第一審卷六第八五
頁）；以證人身分證述：伊係以電腦列印空白契約書，填上相關
內容，影印真正契約書上之國安局等機關之印文，加以組合，偽
造完整之契約等語（見第一審卷六第六二頁），似未承認係以偽
刻之機關或首長公印加蓋在附表一至五所示採購契約上。又原判
決所援引丙○○及證人畢翠玲、孫家喜、吳政宏於第一審之證述
（見原判決第一七頁），亦似俱未提及有關以偽刻之機關或首長
公印，加蓋在採購契約上之情節（見第一審卷五第二五０至二五
六頁、卷六第一六、一七頁、第七０至七五頁）。則附表一至五
所示採購契約，有無以偽造之機關或首長公印加蓋？其上印文是
否屬於偽造？仍有待辨明。原審未能進一步調查、審認，亦未詳
為明取捨證據之理由，即遽認附表一至五所示採購契約，均使
用偽造之機關或首長公印加蓋，其上之機關或首長印文係屬偽造
，並據以宣告沒收（見原判決二至一０頁、第四一頁），亦有未
洽。(三)九十六年七月十六日施行之中華民國九十六年罪犯減刑條
例第六條規定，對於第三條第一項所定不予減刑而未發覺之罪，
於本條例施行前至施行之日起三個月內自首而接受裁判者，依第
二條第一項規定予以減刑。原判決已認定並說明乙○○在犯罪未
被發覺前，即於九十四年十二月三十日具狀向台灣士林地方法院
檢察署檢察官自首，應依修正前刑法第六十二條有關自首之規定
，予以減輕其刑等語（見原判決第一一、三六、三七頁）。倘若
無訛，原判決雖論以乙○○犯上開減刑條例第三條第一項第十六
款所定不予減刑之修正前刑法第三百四十條之常業詐欺取財罪，
仍似符合上開減刑條例第六條之規定，而應予以減刑。乃原判決
說明乙○○係犯常業詐欺取財罪，所宣告之刑有期徒刑四年六月
，已逾有期徒刑一年六月，依上開減刑條例第三條第一項之規定
，不得減刑等語（見原判決第四一頁），未予審酌上開減刑第六
條規定之適用，難謂適法。以上，或係甲○○等四人上訴意旨所
指摘，或為本院得依職權調查之事項，應認原判決關於甲○○等
四人部分，均有撤銷發回更審之原因。又附表二編號一三、一四
之貸款金額，係合併記載，而原判決認定丁○○並未參與其中編
號一四部分（見原判決第五、三四、三五頁），則丁○○關於其
中編號一三部分之詐欺金額，究為若干，不免有欠明確；附表三
編號四、一二關於統一發票號碼之記載，與卷內資料，未盡相符
，案經發回，併請注意及之。
據上論結，應依刑事訴訟法第三百九十七條、第四百零一條，判
決如主文。
中    華    民    國  九十九  年    八    月  二十六  日
                      最高法院刑事第十二庭
                          審判長法官  黃  一  鑫
                                法官  張  春  福
                                法官  林  勤  純
                                法官  李  錦  樑
                                法官  陳  國  文
本件正本證明與原本無異
                                      書  記  官
中    華    民    國  九十九  年    八    月  三十一  日
                                                      Q

司法院資訊處製作；財團法人民間司法改革基金會備份。
